【裁判字號】    89,訴,634
【裁判日期】    900330
【裁判案由】    分割共有物
【裁判全文】
臺灣新竹地方法院民事判決  八十九年度訴字第六三四號
    原      告  甲○○
                丙○○
    右一人
    法定代理人  丁○○  住同右.
    共同
    訴訟代理人  乙○○  住新竹.
    被      告  戊○○  住新竹.
    訴訟代理人  己○○  住同右.
右當事人間分割共有物事件，本院判決如左：
    主    文
兩造共有坐落新竹縣新豐鄉○○○段第六三二地號、地目建、面積柒佰捌拾平方公尺
之土地，其分割方法為：如附圖乙案所示綠色部分面積壹佰陸拾參平方公尺歸原告甲
○○取得；如附圖乙案所示橘色部分面積壹佰陸拾參平方公尺歸原告丙○○取得；如
附圖乙案所示紅色部分面積壹佰陸拾參平方公尺歸被告戊○○取得；如附圖乙案所示
黃色部分面積貳佰玖拾壹平方公尺由兩造按其應有部分比例保持共有。
訴訟費用由被告負擔三分之一，餘由原告負擔。
    事    實
甲、原告方面：
一、聲明：求為判決將兩造共有、坐落新竹縣新豐鄉○○○段第六三二地號建地、面
    積七百八十平方公尺之土地（下稱系爭土地），以原物依比例分配於兩造。
二、陳述：
    系爭土地係兩造共有，原告甲○○、丙○○之應有部分各為三分之一，被告之應
    有部分亦為三分之一，因與被告間一直無法達成分割之協議，原告等也屢次要求
    被告處理分割事宜，減少糾紛產生，被告均置之不理，故起訴請求分割。為顧及
    兩造現有之使用狀況，請求法院將既有道路為三人保持共有狀態，剩餘部分再依
    附圖所示甲案均分成三等分，原告甲○○希望分得靠近既成道路部分，原告丙○
    ○希望分得中間部分，因與系爭土地連接之六三四之一地號土地為原告丙○○所
    有、六三四之二地號土地為原告甲○○所有，二人願意就所分得的部分為交換，
    以利土地之利用；惟對被告分割方案中既成道路之寬度主張保留三米為已足，如
    附圖所示乙案保留五米道路過寬。
三、證據：提出地籍圖謄本、土地登記簿謄本、戶籍謄本各一份等為證。
乙、被告方面：
一、聲明：同意分割
二、陳述：分割方案如附圖乙案所示，因與系爭土地連接之道路長度約二十五米，寬
    度約四至五米，故對既成道路之寬度希望能保留五米，以利大小車輛通行。
三、證據：提出土地登記簿謄本一份為證。
丙、本院依職權勘驗現場，並囑託新竹縣新湖地政事務所派員實施測量。
    理    由
一、本件原告起訴主張系爭土地為兩造所共有，各共有人之應有部分分別為三分之一
    ，其等曾要求被告協議分割，然被告置之不理，爰依法訴請裁判分割，就既成道
    路部分願與被告保持共有，其剩餘部份如附圖甲案所示均分成三等分，道路部分
    保留三米寬即可等語；被告則以同意分割系爭土地，並主張如附圖乙案所示之分
    割方案，應保留五米道路等情置辯。
二、原告主張系爭土地為兩造所共有，各共有人之應有部分分別為三分之一，而系爭
    土地地目為建，並無不能分割之限制，共有人亦無不分割之協議等情，業據原告
    提出土地登記簿謄本為證，被告對此亦不爭執，自堪信原告此部分之主張為真實
    。
三、按各共有人得隨時請求分割共有物，但因物之使用目的不能分割或契約定有不分
    割之期限者，不在此限，民法第八百二十三條第一項定有明文，本件系爭土地，
    依前所述，既無不能分割之限制，兩造間亦無不分割之協議，則原告對各共有人
    為分割共有物之請求，按諸上述說明，為法之所許，應予准許。
四、次按，共有物之分割，應斟酌共有物之性質、經濟效益及全體共有人之利益，並
    應符合公平原則，且社會利益亦應考慮在內。經查，系爭土地如附圖所示Ｃ部分
    ，現為瓦房，面積約六十平方公尺，如附圖所示Ｄ部分則為加強磚造一層建物，
    面積約七十二平方公尺，此二部分建物目前均無人使用，為空屋，此據兩造於本
    院訊問時陳明在卷；又系爭土地如附圖所示Ａ、Ｂ部分為部分之舊式三合院（鐵
    皮屋）及瓦房，餘則為空地；再與系爭土地如附圖所示紅色部分連接之六三四地
    號為被告所有，且系爭土地上已有既成道路，路邊有雜草，為柏油路，路寬為二
    點五至三米，業據被告提出之土地登記簿謄本在卷可按，並據本院會同兩造勘驗
    現場，並囑託新竹縣新湖地政事務所派員測量屬實，有勘驗筆錄（八十九年十月
    十六日勘驗筆錄）及地政事務所檢送之土地複丈成果圖在卷可憑（即附圖）。是
    考量上開建物及空地所坐落之位置，為使原告甲○○、丙○○及被告之土地獲得
    有效之利用，不論採如附圖所示之甲案或乙案之分割方法，因不僅原告甲○○、
    丙○○所取得之土地均屬方整，且就相鄰之土地亦有互相交換之協議，對於建物
    之保存及土地之利用，能符合社會經濟利益，被告所取得之土地又與其所有同段
    六三四、六三五號土地相鄰，既成道路之保留亦使被告無無法出入之問題，均可
    達到上開目的。惟如附圖所示甲案保留之道路為三米寬，乙案保留之道路則為五
    米寬，本院考量實施區域計劃地區建築管理辦法第十一條第二項第三款之規定，
    即建築基地以私設通路連接道路者，其通路寬度不得小於左列標準：長度大於二
    十公尺者為五公尺，而與系爭土地鄰接之道路，長度約為二十六點四米，係依地
    政人員檢送之土地複丈成果圖中所繪製之比例尺換算而得，有新竹縣新湖地政事
    務所檢送之土地複丈成果圖附卷足憑，並為兩造所不爭執，為符合相關營建法規
    之規定，並為將來兩造分割取得獨立所有權後建築房屋之所需，及預留道路以供
    大小車輛行駛之便，認客觀上所保留之道路寬度應以五米為宜，如此不僅對兩造
    於建築、通行（如迴車、倒車）上均屬有利，且為求兩造公平，認此部分保留之
    道路面積二九一平方公尺即附圖所示黃色部分應按兩造應有部分之比例保持共有
    ，以符經濟效益，並維公平。
五、綜上所述，系爭土地之分割，為符合公平原則、社會經濟利益及全體共有人之利
    益，應採如附圖乙案所示之分割方式，將綠色部分所示面積一百六十三平方公尺
    之土地分割予原告甲○○取得，橘色部分所示面積一百六十三平方公尺之土地分
    歸原告丙○○取得，紅色部分所示面積一百六十三平方公尺分歸被告取得，黃色
    部分所示面積二百九十一平方公尺由兩造按應有部分比例保持共有。
六、末按兩造就共有物分割方法不能達成協議時，固得由原告起訴請求裁判分割，然
    原告主張之分割方法，僅供法院參考，就該部分並不生其訴有無理由之問題，況
    縱法院認原告請求分割共有物為有理由，依法定方法分割，然依民法第八百二十
    五條規定，分割後各共有人間就他共有人分得部分係互負擔保責任，即該判決尚
    非片面命被告負義務；遑論兩造主張不同之分割方法，以致不能達成協議，無寧
    為其等伸張或防衛權利所必要，如僅因法院准原告分割共有物之請求，即命被告
    應負擔全部訴訟費用，不免失衡。從而，本院酌量情形，爰就本件命兩造依主文
    所示比例負擔訴訟費用。
七、本件判決之基礎已臻明確，兩造其餘之攻擊、防禦方法及舉證，核與判決結果無
    影響，爰不一一予以論列，併此敘明。
據上論結，本件准原告之請求為分割，依民事訴訟法第八十一條第二款、第八十五條
第一項，判決如主文。
中      華      民      國    九十    年      三      月     三十     日
                                 台灣新竹地方法院民事第二庭
~B法      官  林南薰
右為正本係照原本作成。
如對本判決上訴，須於判決送達後廿日內向本院提出上訴狀。
~B法院書記官  林淑瑜
中      華      民      國    九十    年      三      月     三十     日


司法院資訊處製作；財團法人民間司法改革基金會備份。
